【裁判字號】    97,台上,5919
【裁判日期】    971120
【裁判案由】    違反毒品危害防制條例等罪
【裁判全文】
最高法院刑事判決            九十七年度台上字第五九一九號
上  訴  人  甲○○
上列上訴人因違反毒品危害防制條例等罪案件，不服台灣高等法
院中華民國九十七年七月二十四日第二審判決（九十七年度上訴
字第一六八六號，起訴案號：台灣桃園地方法院檢察署九十六年
度偵字第二二六六一號），提起上訴，本院判決如下：
    主  文
原判決關於民國九十六年一月十三日上午某時販賣第一級毒品（
即原判決事實欄一(五)）部分撤銷。
其他上訴駁回。
    理  由
一、撤銷部分（即原判決事實欄一(五)部分）：
本件原判決撤銷第一審關於原判決事實欄一(五)（即第一審判決事
實欄一(六)）部分之科刑判決，改判仍論處上訴人販賣第一級毒品
罪刑（累犯，處有期徒刑十六年；原判決主文欄第二項第五罪）
。
惟查：除有特別規定外，未受請求之事項予以判決者，其判決當
然違背法令，刑事訴訟法第三百七十九條第十二款定有明文；所
謂「未受請求之事項予以判決」，係指本不屬其應行裁判之範圍
，竟予審判；亦即法院對於未經起訴或上訴之事項，或起訴或上
訴效力不及之事項，本無訴訟關係存在，法院竟就該未經請求之
事項加以判決而言。原判決認定上訴人有原判決事實欄一(五)所載
，於民國九十六年一月十三日上午某時，以電話與胡建川聯絡交
易第一級毒品海洛因之事宜後，利用不知情之綽號「黑皮」或「
長腳」等二名成年男子中之一人，至桃園縣八德市○○路海霸王
餐廳附近之某資源回收場前，將海洛因一小包交付胡建川，惟未
收得價金新台幣（下同）一千元之販賣第一級毒品犯行等情，因
而予以論罪科刑。但查：檢察官起訴書犯罪事實欄一(五)係記載，
上訴人於九十六年一月十三日下午二時五十八分三十秒許起，以
電話與胡建川聯絡後，在上開資源回收場前，以一千元之代價，
販售數量不詳之海洛因予胡建川等情，並未敘及上訴人於該日上
午亦有販賣海洛因予胡建川。原判決對於上引檢察官起訴書犯罪
事實欄一(五)部分，已敘明不能證明上訴人該部分犯罪，而就該部
分為無罪之諭知（見原判決正本第九頁理由欄乙之七）；乃對於
檢察官起訴書犯罪事實欄未列載之「上訴人於九十六年一月十三
日上午某時販賣第一級毒品予胡建川」（即原判決事實欄一(五)）
部分，予以審判論罪，自屬就未受請求之事項予以判決，於法自
有違誤。上訴人上訴意旨雖未指摘及此，然此為本院得依職權調
查之事項，應認原判決關於原判決事實欄一(五)部分有撤銷之原因
。又此部分本不屬於原審應行審判之範圍，經撤銷後，本院毋庸
更為任何判決，即具有改判之性質，亦不必發回更審，附此說明
。
二、駁回部分（即原判決事實欄一(一)至(四)、(六)至(八)部分）：
按刑事訴訟法第三百七十七條規定：上訴於第三審法院，非以判
決違背法令為理由不得為之；是提起第三審上訴，應以原判決違
背法令為理由，係屬法定要件；如果上訴理由書狀並未依據卷內
訴訟資料具體指摘原判決不適用何種法則或如何適用不當，或所
指摘原判決違法情事顯與法律規定得為第三審上訴理由之違法情
形不相適合時，均應認其上訴為違背法律上之程式，予以駁回。
本件原判決撤銷第一審關於原判決事實欄一(一)至(四)、(六)至(八)部分
（即第一審判決事實欄一(一)、(二)、(四)、(五)、(七)至(九)部分）之科刑
判決，改判仍論處上訴人販賣第一級毒品七罪罪刑（均累犯，原
判決事實欄一(二)部分處有期徒刑十八年，其餘部分各處有期徒刑
十六年），已詳敘其調查證據之結果及證據取捨認定之理由；所
為論斷，均有卷存證據資料可資覆按。從形式上觀察，原判決上
開部分並無採證或認定事實違背經驗法則、論理法則、理由不備
、理由矛盾或其他違背法令之情形。上訴人上訴意旨略稱：(1)原
判決謂證人胡建川、李柏毅於警詢中所述與審判中不符部分，依
刑事訴訟法第一百五十九條之二規定具有證據能力等情，係誤解
是否具有證據能力之「可信性」與證據證明力之「憑信性」，且
對於如何具備「為證明犯罪事實存否所必要」一節未論述說明，
有適用法則不當及判決理由不備之違法。(2)上訴人向上手販入之
物及轉售張立錡等人之物，均未送化驗，警員於九十六年初查獲
上訴人時，亦未扣得販賣之物，如何認定交易之標的物確實為海
洛因？原判決僅憑上訴人與張立錡等人之供詞而為認定，亦有理
由不備之違法。(3)販賣第一級毒品罪之本質具有反覆性，上訴人
基於概括犯意，在密切接近之一定時間及空間內反覆多次出售海
洛因予張立錡、胡建川、李柏毅之犯行，應屬集合犯，僅成立一
罪，原判決予以分論併罰，適用法則有所不當等語。
惟查：原判決就卷內監聽譯文、證人張立錡、胡建川、李柏毅於
警詢、檢察官訊問時之證詞等各項證據，已於理由欄甲逐一說明
具有證據能力之理由。又參酌上訴人於原審之供述，證人張立錡
之證詞，胡建川、李柏毅於警詢及檢察官訊問時之證詞，卷附之
通訊監察書、電話附表、監聽譯文等各項證據資料，於理由欄詳
敘認定上訴人有販賣第一級毒品海洛因予張立錡（原判決事實欄
一(一)、(三)、(四)、(七)部分）、胡建川（原判決事實欄一(二)、(六)部分
）、李柏毅（原判決事實欄一(八)部分）等犯行所憑之證據及理由
；對於證人胡建川、李柏毅於第一審審理時證稱：彼等是與上訴
人合資購買海洛因云云，說明如何認定與事實不符，且係迴護上
訴人之詞。經核俱與卷內資料相符，並無判決理由不備、理由矛
盾、違背證據法則或適用法則不當之違誤。上訴意旨(1)無視卷內
所存之資料及原判決關於胡建川、李柏毅於警詢時之陳述應具有
證據能力之說明，任意指摘原判決理由不備、適用法則不當，難
謂適法之第三審上訴理由。又原判決並非單採胡建川、李柏毅於
警詢時之陳述為認定上訴人犯罪之唯一依據，則若除去此部分，
依胡建川、李柏毅於檢察官訊問時之證詞，仍應為同一事實之認
定，亦於判決主旨不生影響，自不得執此指摘據為上訴第三審之
適法理由。又所謂集合犯，是指立法者所制定之犯罪構成要件中
，本就預定有數個同種類之行為將反覆實行之犯罪而言，將各自
實現犯罪構成要件之反覆多數行為，解釋為集合犯，而論以一罪
。是以對於集合犯，必須從嚴解釋，以符合立法本旨。觀諸毒品
危害防制條例所定之販賣毒品罪之構成要件文義，實無從認定立
法者本即預定該犯罪之本質，必有數個同種類行為而反覆實行之
集合犯行，故販賣毒品罪，難認係集合犯。因此，就刑法修正施
行（九十五年七月一日）後多次販賣毒品之犯行，採一罪一罰，
始符合立法本旨。原判決就上訴人先後多次販賣海洛因之行為，
認係分別起意，應分論併罰，業已依據證據調查之結果，詳加論
斷，自不容任意指摘有適用法則不當之違法。上訴意旨(2)、(3)及
其他上訴意旨均非依據卷內訴訟資料具體指摘原判決有何違背法
令之情形，徒憑己見，就原審採證認事職權之適法行使及原判決
已明白論斷之事項，任意指摘，核與法律規定得為第三審上訴理
由之違法情形不相適合。應認上訴人就原判決事實欄一(一)至(四)、
(六)至(八)部分之上訴為違背法律上之程式，予以駁回。
據上論結，應依刑事訴訟法第三百九十五條前段、第三百九十七
條，判決如主文。
中    華    民    國  九十七  年   十一   月   二十   日
                      最高法院刑事第八庭
                          審判長法官  林  永  茂
                                法官  吳  昆  仁
                                法官  蘇  振  堂
                                法官  蕭  仰  歸
                                法官  林  立  華
      本件正本證明與原本無異
                                      書  記  官
中    華    民    國  九十七  年   十一   月  二十四  日
                                                      Ｅ


司法院資訊處製作；財團法人民間司法改革基金會備份。
